臺灣桃園地方法院民事判決　 　 九十三年度簡上字第一二六號
上　訴　人　丙○○
　　　　　　乙○○
被上訴人　　甲○○
右當事人間請求返還房屋事件，上訴人對於中華民國九十三年四
月六日本院桃園簡易庭九十三年度桃簡字第四二八號第一審判決
提起上訴，於民國九十三年十二月二十一日言詞辯論終結，本院
判決如左：
    主      文
原判決廢棄。
被上訴人在第一審之訴駁回。
第一、二審訴訟費用由被上訴人負擔。
    事      實
甲、上訴人方面：
一、聲明：原判決廢棄。被上訴人在第一審之訴駁回。
二、陳述：與原判決記載相同者，茲引用之外，補稱：上訴人賴
    銘昌確有向被上訴人承租並使用房屋，而上訴人為父子關係
    ，上訴人乙○○除偶而看望上訴人丙○○外，並未占用或使
    用房屋。
三、證據：除援用第一審所提證據外，並聲請訊問證人陳臣烈、
    蕭廖麗蘭。
乙、被上訴人方面：
一、聲明：求為判決駁回上訴。
二、陳述：除與原判決記載相同者，茲引用之外，補稱：其於罹
    患口腔癌治療期間，為家人生計曾將房屋出租予上訴人丙○
    ○，惟上訴人丙○○僅付了一年租金，自民國九十一年九月
    起迄今，被上訴人雖以存證信函或由其配偶催告，惟上訴人
    均未清償，上訴人乙○○亦有占用房屋。
三、證據：援用第一審所提證據。
    理      由
一、本件被上訴人起訴其於罹患口腔癌治療期間，為家人生計曾
    將其所有坐落桃園縣大溪鎮○○段頂山腳小段第二五九之四
    地號、第二七九之一地號及第二七九之五地號土地上門牌號
    碼為桃園縣大溪鎮瑞興里三鄰頂山腳十八之六號，如原審判
    決附圖所示Ａ、Ｂ、Ｃ、Ｄ、Ｅ、Ｆ部分之房屋（下稱系爭
    房屋）出租於上訴人，惟上訴人僅繳付一年租金，自九十一
    年九月起迄今，上訴人均未清償租金，而兩造所成立已逾一
    年而未訂字據之房屋租賃契約，為成立不定期限租賃契約，
    被上訴人自得民法第四百五十條第二項規定隨時於先期通知
    後終止租約。被上訴人並已數次以存證信函、本件起訴狀、
    原審準備理由狀、原審辯論意旨狀通知上訴人返還系爭房屋
    ，作為終止系爭房屋租約之意思表示，系爭租約自因被上訴
    人終止而消滅。爰依租賃物及所有物返還請求權之法律關係
    提起本件訴訟，並聲明上訴人應將系爭房屋返還被上訴人等
    語。上訴人則以上訴人丙○○於九十年七月向被上訴人承租
    系爭房屋，惟租賃契約書為被上訴人取回撕毀，上訴人雖僅
    支付至九十二年十一月一日之租金，然係因兩造間尚有刑事
    案件尚未解決而未支付，系爭房屋租賃契約尚未消滅，而上
    訴人丙○○係因租賃之法律關係使用系爭房屋，其子即上訴
    人乙○○除偶而看望被上訴人丙○○外，並未占用或使用系
    爭房屋。被上訴人訴請上訴人返還系爭房屋，為無理由等語
    資為抗辯。
二、按民法第四百五十條第二項固規定租賃未定期限者，各當事
    人得隨時終止契約。但土地法為民法之特別法，土地法規定
    房屋租賃，非有土地法第一百條所列各款情形之一，出租人
    不得收回。經查，本件被上訴人主張系爭房屋為其所有，並
    出租上訴人丙○○，惟上訴人丙○○僅繳付一年租金後，迄
    今均未清償租金等情，已為上訴人所不爭執，並經原審履勘
    現場及囑託桃園縣大溪地政事務所就系爭房屋之坐落位置、
    面積為測量無誤，有勘驗筆錄及複丈成果圖各一紙在卷可稽
    。被上訴人此部分主張之事實，自為真實可採。被上訴人再
    主張系爭房屋租賃契約為不定期限之租賃，其自得隨時終止
    租約，並數次以存證信函、本件起訴狀、原審準備理由狀、
    原審辯論意旨狀通知上訴人返還系爭房屋，為終止系爭房屋
    租約之意思表示，系爭租約自因被上訴人終止而消滅云云，
    則為上訴人丙○○所否認，並辯稱其係因與被上訴人間另有
    刑事案件尚未解決，致未清償租金，系爭租賃之法律關係仍
    然存在等語。經查，系爭房屋租賃契約既為不定期租賃，非
    有土地法第一百條所列各款情形之一，出租人不得收回。被
    上訴人主張其得依民法第四百五十條第二項規定隨時約止租
    約云云，於法未合，已不得憑採。雖不定期之房屋租賃，承
    租人積欠租金除擔保金抵償外達二個月以上時，依土地法第
    一百條第三款之規定，出租人固得收回房屋。惟出租人依該
    條款所定因承租人積欠租金之事由收回房屋，應仍依民法第
    四百四十條第一項規定，對於支付租金遲延之承租人，定相
    當期限催告其支付，承租人於其期限內不為支付者，始得終
    止租賃契約。然，被上訴人於其所提出之存證信函僅表明上
    訴人無權占有系爭房屋並兩造間涉及其他刑事糾紛之情節，
    並通知上訴人出面解決之意旨，被上訴人並未於該存證信函
    為定期催告上訴人給付租金之意思表示，不生催告給付租金
    之效力。被上訴人另於原審所提出之起訴狀係稱上訴人無權
    占有系爭房屋，亦無表明定期催告上訴人給付租金之意思表
    示，被上訴人於原審所提出之準備理由狀及辯論意旨狀有關
    終止系爭房屋租賃契約部分均僅載及終止租賃契約之意思表
    示，亦未為定期催告上訴人給付租金之意思表示，均不生催
    告給付租金之效力。上訴人縱有被上訴人所稱積欠租金之情
    事，然被上訴人既未定相當期限催告上訴人支付，而逕為終
    止租賃契約，不生終止之效力。依前說明，本件房屋租賃契
    約既為不定期租賃契約，非有土地法第一百條所列各款情形
    ，被上訴人不得終止租賃契約。被上訴人逕為終止租賃契約
    ，不生終止之效力，已如前述，系爭房屋租賃契約自不因被
    上訴人不合法之終止而消滅，上訴人丙○○依房屋租賃契約
    尚無返還租賃物之義務，而上訴人丙○○依未合法終止而仍
    存續之租賃契約占有使用系爭房屋，尚非無權占用，亦無返
    還占有物之義務。至於上訴人乙○○不論係如被上訴人所稱
    因其為承租人即上訴人丙○○之子而與其父即承租人共同依
    房屋租賃契約占用系爭房屋，或上訴人所辯僅因父子關係偶
    至系爭房屋探望其父，並非占有人，亦均無返還系爭房屋之
    義務。
三、從而，被上訴人依租賃物及所有物返還請求權之法律關係請
    求上訴人應將系爭房屋返還被上訴人，為無理由，不應准許
    。原審判命上訴人應將系爭房屋返還被上訴人，自有未洽。
    上訴意旨指摘原判決不當，求予廢棄改判，為有理由，自應
    由本院予以廢棄改判，如主文第二項所示。
四、據上論結，本件上訴為有理由，依民事訴訟法第四百三十六
    條之一第三項、第四百五十條、第七十八條，判決如主文。
中　  華 　 民  　國　九十四　年 　一　　月  　四　 　日
                      臺灣桃園地方法院民事第一庭
                             審判長法官  郭琇玲
                             法      官  范明達
                             法      官  張天民
右正本證明與原本無異
中　  華 　 民  　國　九十四　年 　一　　月  　四　 　日
                                              法院書記官  蔡紫凌
